臺灣高等法院刑事判決　　　　　　　　　　　　九十一年度上更(一)字第二七號
　　上　訴　人
　　即　被　告　甲○○
　　指定辯護人　本院公設辯護人
右上訴人因組織犯罪防制條例等案件，不服台灣基隆地方法院八十六年度訴字第二五
一號中華民國八十六年十月二十八日第一審判決（起訴案號：台灣基隆地方法院檢察
署八十五年度偵字第三九一五、三九三四、三九三五、三九八三、三九八四、三九八
五、四００五、四００六號、八十六年度偵字第一七０九號；移送併辦案號：同署八
十六年度偵字第八七六、二一六九、二一六八、一一三０一號），提起上訴，本院判
決後，經最高法院發回更審，本院判決如左：
    主  文
原判決關於自日昇違反組織犯罪防制條例暨定執行刑部分撤銷。
甲○○參加犯罪組織，累犯，處有期徒刑拾月，並於刑之執行完畢或赦免後，令入勞
動場所，強制工作年，其參加犯罪組織所取得之新台幣肆佰柒拾萬元應發還被害人
廖為能。
    事  實
一、甲○○曾於八十年間因毀損罪，經台灣高等法院花蓮分院判處有期徒刑十月確定
    ，並於八十四年三月十九日執行完畢，但未警惕。
二、吳桐潭（通緝中）於民國七十五年間因另案在台灣台北看守所執行時，與李博熙
    、謝通運等人結盟首謀成立以破壞社會秩序及危害他人生命、身體、自由、財產
    之犯罪為宗旨之不良幫派「天道盟」，吳桐潭並發起籌組「太陽會」，為天道盟
    之分支組織，且自任會長，甲○○於斯時亦加入「天道盟太陽會」擔任組長。嗣
    於八十一年四月二十三吳桐潭復因另案入監服刑，「天道盟太陽會」改由當時之
    副會長綽號「庫洛」之施春成（另案由台灣台中地方法院檢察署檢察官偵辦）主
    持，至八十三年六月一日吳桐潭假釋出監，施春成仍自稱會長，吳桐潭乃另在台
    北市○○○路成立昊皇國際機構以充「天道盟太陽會」總部，其下設有昊地工程
    顧問股份有限公司、昊帝開發建設股份有限公司、昊皇國際貿易股份有限公司，
    於八十三年八月一日吳桐潭除自任昊皇國際機構總裁，仍擔任「天道盟太陽會」
    會長外，更指示渠胞弟吳桐茂（通緝中另結）出任昊皇國際機構總裁特別助理，
    擔任「天道盟太陽會」執行長，吳桐潭另指派「天道盟太陽會」之組長李建亞（
    另案偵辦）、張平瀚（另案偵辦）、余順智（業經原審判處罪刑確定）於八十四
    年六月三十日加入太陽會，並為組長分別出任昊皇國際機構秘書長、昊皇國際貿
    易股份有限公司總經理、昊帝開發建設股份有限公司副總經理，以掩飾渠等發起
    或指揮犯罪組織之犯行。嗣至八十四年三月間，甲○○以「天道盟太陽會」會長
    手下名義，出面為廖為能處理廖某與劉李麗珠間之債務糾紛，因與代表劉李麗珠
    之余順智發生爭執，而帶往昊地工程顧問公司處理，而以脅迫之方法，處理廖為
    能之債務，甲○○並因而自廖為能處取得四百七十萬元贓款 (甲○○此部分犯恐
    嚇取財罪業經判決有罪確定) ，而為員警查獲，甲○○於八十五年十月十八日到
    案時，向警員自白加入上開犯罪組織之事實。嗣八十五年十二月十一日組織犯罪
    條例公布犯行，甲○○並未依上開條例第八條之規定自首，亦未聲明脫離該組織
    ，吳桐潭等人至今仍未將「天道盟太陽會」解散或辦理脫離。
    理  由
一、查上訴人即被告甲○○未於言詞辯論期日到場，惟據其之前到場，坦承參加太陽
    會組長及分得四百七十萬元之情事，惟矢口否認有何犯行，辯稱：伊固參加太陽
    會，惟於八十一年間因流氓感訓時即自首退出幫派，又處理債務係以和平手段為
    之，四百七十萬元係廖為能給的佣金云云。
二、惟查：
(一)被告甲○○於天道盟成立時即參與「天道盟太陽會」且為組長之事實，迭據其於
    警訊、偵審中供述綦詳 (見偵字三九一五號卷第二八頁反面、原審卷第四九頁、
    本院上訴卷第一四七頁反面) ，而該會成員即同案被告余順智及昊地公司總務即
    同案被告羅志明亦迭於警訊、偵查中指稱被告綽號「碰風清」、「白賊清」，於
    太陽會之內擔任組長職務無誤 (見偵字三九三四號卷第三七頁、第四０頁反面、
    四九頁反面、六七頁反面) 。是被告確有參加「天道盟太陽會」擔任組長之事實
    ，應甚明確。
(二)雖被告辯稱於八十一年間因流氓感訓時即已自首而退出組織云云。惟查原審法院
    書記官依被告甲○○所提出之電話查詢，接話人員（自稱係戴宏漢）固稱甲○○
    係感訓隊員，歸其所管，已於八十二年退休，且該隊復已裁撤等語，有原審法院
    書記官之電話記錄可按，並未提及任何自首之情事。至證人王忠文於本院上訴審
    訊問時雖證稱：「（是否知被告於綠島服刑時有自首脫離幫派？）他有填寫，我
    有呈報上去。」云云，惟查被告甲○○係於八十五年十月十八日經警拘提到案時
    ，在警訊及偵查中均一再供稱其已退出「天道盟太陽會」二年多了 (見偵字第三
    九五一號卷第四六頁、三三頁反面) ，據上供詞，足證被告在民國八十三年之前
    ，仍係「天道盟太陽會」組長，其縱有在王忠文處立書自首，顯無自首及退出幫
    派組織之真意，亦未有因而脫離該「天道盟太陽會」之犯罪組織之事實，自不生
    自首之效力。是證人王忠文之證訊，不能採為有利於被告甲○○之認定。雖被告
    又辯稱其於兩年前 (即八十三年間) 即退出該「天道盟太陽會」云云。惟查：被
    告於八十四年三月間係以「天道盟太陽會」份子名義出面為廖為能解決與劉李麗
    珠處理債務之事實，業分據廖為能、劉李麗珠供明在卷 (見他字一九四號卷第十
    八頁、偵字第三九一五號卷第五一頁反面) ，又經同案被告余順智（於八十四年
    六月三十日加入太陽會）亦指認被告甲○○為被害人廖為能處理債務時，仍稱係
    「天道盟太陽會」吳桐潭之手下，被告並與余順智，帶廖為能、劉李麗珠同至昊
    地工程公司由「天道盟太陽會」吳桐潭出面解決，嗣並分得贓款四百七十萬元，
    顯見被告甲○○所辯已退出「天道盟太陽會」一節，係不實在。益證被告甲○○
    於八十四年間，仍係太陽會之組長，其所辯自首而脫離幫派一詞，不足採信。另
    按參與犯罪組織，一經參與犯罪即屬成立，且在未經自首或有其他積極事實足以
    證明其確已脫離該組織之前，其違法情形應仍繼續存在，及為行為之繼續，且參
    與犯罪組織之罪名，並不以果於參與該組織後有何實際之犯罪行為或並無其他職
    業為必要，則若於參與犯罪組織後並無自首或其他積極事實足認其確已脫離，縱
    長期未參加該犯罪組織之不法活動，仍無解於其繼續參與犯罪組織之責任，是被
    告甲○○於加入犯罪後，既未有積極證據足以證明脫離該犯罪組織，且嗣後於八
    十四年始加入之成員尚且指證被告為該組織組長，顯見被告均無聲明退出之行為
    ，亦無退出該組織之事實。
(三)又被告有以「天道盟太陽會」名義為廖為能、劉李麗珠處理債務，而自廖為能處
    取得贓款四百七十萬元，因而犯恐嚇取財罪之事實，業據廖為能、劉李麗珠指證
    歷歷，且經本院判決有罪確定在案。
(四)綜上所述，被告辯解顯不足採信，被告參加犯罪組織之犯行，均堪予認定。
三、查「天道盟太陽會」成員經常介入工程圍標、主持賭場等不法活動，並有會長、
    執行長、組長及會員等完整管理結構，業經該會成員徐文賢、黃國義供述甚明，
    且其會員並曾多次以該會名義於基隆市內對廢土場經營業者施以恐嚇勒索及其他
    欺壓善良民眾之行為，亦有該會會員溫欽煌、謝孝哲、余順智等人之流氓感訓確
    定裁定在卷可按，足見「天道盟太陽會」確係三人以上，有內部管理結構，並以
    其成員從事犯罪活動，具有集團性、常習性及脅迫性或暴力性之犯罪組織無誤。
    又雖太陽會組織層級分明，組長徐智勇在警訊中固自承得以指揮組內成員，惟被
    告在警訊中即係供稱伊擔任組長係為吸收成員 (見偵字第三九一五號卷第六二頁
    ) ，此外，並無任何具體事證足證被告有參與或執行指揮成員之事實，應認被告
    僅係參與該犯罪組織。再按凡參與犯罪為宗旨之結社，其一經參加，犯罪固屬成
    立，唯在未經自首或有其他事實足以認定確已脫離該結社以前，其違法情形仍繼
    續存在，而屬行為繼續之繼續犯，是犯參與犯罪結社罪行為繼續時間之終止點，
    一為自首，一為有其他事實證明已脫離該結社；又按，組織犯罪防制條例業經總
    統於八十五年十二月十一日公佈，於同年月十三日生效施行，被告甲○○未有於
    施行後二個月內向警察機關登記，亦未有脫離組織之行為。是所為行為，應依組
    織犯罪防制條例第三條第一項後段之參加犯罪組織罪論處，檢察官以同條前段之
    指揮犯罪組織起訴，罪名不同，起訴法條應予變更。至其在上開條例施行前之參
    與該犯罪組織行為，雖亦相當於刑法第一百五十四條之參與犯罪為宗旨之結社罪
    ，惟組織犯罪防制條例為前述刑法妨害秩序罪之特別法，被告甲○○同一繼續犯
    行即持續至特別法公布施行後，自僅應依組織犯罪防制條例之特別法論處，不生
    新舊法比較之問題。查被告甲○○有犯罪事實欄所載之科刑執行情形，有台灣基
    隆地方法院檢察署刑案資料查註紀錄表在卷可稽，其於受有期徒刑之執行完畢後
    ，五年以內再犯有期徒刑以上之本罪，為累犯，應依刑法第四十七條規定加重其
    刑。被告甲○○參加犯罪組織之犯行，業據其於偵查中自白，雖組織犯罪條例係
    八十五年十二月十一日公布施行，但本案係經檢察官於八十六年四月十六日始行
    起訴，是被告在起訴前在偵查中均坦認參加組織之事實，其自白係在上開條例公
    布之後，自應依該條例第八條第一項後段規定減輕其刑。至於被告甲○○係於八
    十五年十月十八日經警拘提到案時，於同年十一月二十六日在警訊時係自白其加
    入太陽會之經過及指認太陽會分子口卡相片（見偵字第三九一五號卷第八０頁至
    第一二二頁），核與組織犯罪防制條例第十八條之規定不合，亦附敘明。
四、原審予以論罪科刑，固非無見。惟查本案尚無證據足證被告確有指揮犯罪組織之
    事實，如前所述，原審論以指揮犯罪組織罪名，即有未洽。被告上訴空言否認犯
    罪，所辯固不足採信，惟原判決既有上開可議之處，即屬無可維持，應由本院將
    原判決撤銷並自為判決。爰審酌被告甲○○之犯罪動機、目的、所生危害、犯罪
    後之態度等一切情狀，量處甲○○指揮犯罪組織，累犯，處有期徒刑拾月，並於
    刑之執行完畢或赦免後，令入勞動場所，強制工作年，其參加犯罪組織所取得
    之新台幣肆佰柒拾萬元應發還被害人廖為能。
五、被告經合法傳喚無正當理由未到庭，爰不待其陳述逕行判決。
據上論斷，應依刑事訴訟法第三百六十九條第一項前段、第三百六十四條、第二百九
十九條第一項前段、第三百條、第三百七十一條，組織犯罪防制條例第三條第一項後
段、第三項前段、第七條第二項、第八條第一項後段、刑法第十一條前段、第四十七
條，判決如主文。
本案經檢察官鄭龍照到庭執行職務。
中      華      民      國      九十一    年      六    月    二十八    日
                              台灣高等法院刑事第十庭
                             審判長法  官  溫  耀  源
                                        法  官  黃  金  富
                                        法  官  何  菁  莪
右正本證明與原本無異。
如不服本判決應於收受送達後十日內向本院提出上訴書狀，其未敘述上訴之理由者並
得於提起上訴後十日內向本院補提理由書（均須按他造當事人之人數附繕本）。
                                        書記官  吳  瑞  英
中      華      民      國    九十一    年        七    月        二    日
附錄：本案論罪科刑法條全文
組織犯罪防制條例第三條：
發起、主持、操縱或指揮犯罪組織者，處三年以上十年以下有期徒刑，得併科新臺幣
一億元以下罰金；參與者，處六月以上五年以下有期徒刑，得併科新臺幣一千萬元以
下罰金。
犯前項之罪，受刑之執行完畢或赦免後，再犯該項之罪，其發起、主持、操縱或指揮
者，處五年以上有期徒刑，得併科新臺幣二億元以下罰金；參與者，處一年以上七年
以下有期徒刑，得併科新臺幣二千萬元以下罰金。
犯第一項之罪者，應於刑之執行完畢或赦免後，令入勞動場所，強制工作，其期間為
三年；犯前項之罪者，其期間為五年。
前項強制工作，於刑之執行完畢或赦免後，檢察官認為無執行之必要者，得檢具事證
聲請法院免其執行。
第三項強制工作執行已滿一年六個月，而執行機關認為無繼續執行之必要者，得檢具
事證，報請檢察官聲請法院免予繼續執行。
